【裁判字號】    98,訴,1543
【裁判日期】    990119
【裁判案由】    商業會計法等
【裁判全文】
臺灣高雄地方法院刑事判決              98年度訴字第1543號
公  訴  人  臺灣高雄地方法院檢察署檢察官
被      告  甲○○
上列被告因違反公司法等案件，經檢察官提起公訴（98年度偵字
第1218號），被告就被訴事實為有罪之陳述，經告知簡式審判程
序之旨，並聽取公訴人、被告之意見後，本院合議庭裁定由受命
法官獨任進行簡式審判程序，判決如下：
    主  文
甲○○犯公司法第九條第一項前段之未繳納股款罪，處有期徒刑
參月，如易科罰金，以銀元參佰元即新臺幣玖佰元折算壹日，減
為有期徒刑壹月又拾伍日，如易科罰金，以銀元參佰元即新臺幣
玖佰元折算壹日。
    事  實
一、甲○○於民國93年9 月間籌設資本額為新臺幣（下同）500
    萬元之「海佳國際有限公司」（下稱海佳公司），其為唯一
    之股東，並擔任董事即公司負責人。甲○○明知公司股東應
    確實繳納應收股款，不得僅以申請文件表明收足，為使海佳
    公司完成設立登記，先由不知情之黃素珠於93年9 月7 日，
    自其設於復華商業銀行股份有限公司（下稱復華銀行）三民
    分行帳號0000000000000 號帳戶內提領500 萬元，將該500
    萬元匯至甲○○設於安泰商業銀行（下稱安泰銀行）北高雄
    分行帳號00000000000000號帳戶，再由甲○○於同日至安泰
    銀行北高雄分行提領後，存入海佳公司籌備處設於安泰銀行
    北高雄分行之帳號00000000000000號帳戶，佯作驗資證明，
    並在海佳公司之資產負債表、股東繳納股款明細表等申請文
    件上表明收足股款，再委由不知情之會計師曾喜仁於93年9
    月8 日出具查核報告書，表明查核屬實。甲○○於上開款項
    驗資後，旋即於93年9 月9 日自海佳公司公司籌備處上開安
    泰銀行北高雄分行帳戶提領500 萬元現金，存入上開甲○○
    安泰銀行北高雄分行帳戶內後，再提領500 萬元現金，匯款
    至黃素珠上開復華銀行三民分行帳戶內，並未實際繳納應收
    之股款。嗣甲○○於93年9 月14日向主管機關即經濟部表明
    已向股東收足500 萬元股款，而申請設立登記。
二、案經財政部臺灣省南區國稅局函請臺灣高雄地方法院檢察署
    檢察官偵查起訴。
    理  由
一、本件被告甲○○所犯係死刑、無期徒刑、最輕本刑為3 年以
    上有期徒刑以外之罪，其於審判程序中就被訴事實為有罪之
    陳述，經審判長告知簡式審判程序之旨，並聽取公訴人及被
    告之意見後，經本院依刑事訴訟法第273 條之1 第1 項之規
    定，裁定進行簡式審判程序。又本件卷內之證據調查，依同
    法第273 條之2 規定，不受第159 條第1 項關於傳聞法則規
    定之限制，依法均有證據能力，合先敘明。
二、上揭犯罪事實，業據被告於本院坦承不諱，復有安泰商業銀
    行北高雄分行95年10月4 日（95）安北高字第095600559 號
    函檢附之海佳公司、被告所設立00000000000000、00000000
    000000號帳戶存提紀錄查詢表（B3卷第2 至4 頁）、復華銀
    行存摺類取款支出憑條及匯款申請書各1 紙（B3卷第5 頁）
    、安泰銀行存摺類存款取款憑條2 紙、安泰銀行存摺類存款
    存入憑條2 紙及匯款委託書1 紙（B3卷第5 至8 頁）、復華
    銀行三民分行96年2 月2 日復銀民字第0960000013號函檢附
    之黃素珠0000000000000 號帳戶開戶基本資料（B3卷第9 至
    10頁）、海佳公司設立登記表（B1卷第90至91頁）、海佳公
    司章程（B1卷第92至95頁）、海佳公司查核報告書（B1卷第
    97頁）、海佳公司股東繳納股款明細表（B1卷第98頁）、海
    佳公司資產負債表（B1卷第99頁）、海佳公司籌備處安泰銀
    行高雄分行存摺影本（B1卷第100 至102 頁）、高雄縣政府
    97年2 月22日府建工字第0970046009號函檢附海佳公司申辦
    營利事業登記之資料（A1卷第80至94頁）在卷可稽，堪認被
    告自白與事實相符。本案事證明確，被告犯行堪以認定。
三、被告行為後，刑法業於94年2 月2 日修正公布，95年7 月1
    日起施行，按行為後法律有變更者，適用行為時之法律，但
    行為後之法律有利於行為人者，適用最有利於行為人之法律
    ，修正後刑法第2 條第1 項定有明文。此條規定係規範行為
    後法律變更所生新舊法律比較適用之準據法，本身尚無新舊
    法比較之問題，於新法施行後，應一律適用新法第2 條第1
    項之規定，為「從舊從輕」之比較，先予敘明。再按本次法
    律變更，比較時應就罪刑有關之共犯、未遂犯、想像競合犯
    、牽連犯、連續犯、結合犯，以及累犯加重、自首減輕暨其
    他法定加減原因（如身分加減）與加減例等一切情形，綜其
    全部罪刑之結果而為比較（最高法院95年度第8 次刑庭會議
    決議參照）。而按：
  (一)被告所犯刑法第214 條使公務員登載不實罪及公司法第9 條
    第1 項之未繳納股款罪之法定刑有罰金刑之規定，而依修正
    前刑法第33條第5 款規定，罰金刑為銀元1 元（即新臺幣3
    元）以上；但修正後刑法第33條第5 款規定罰金刑為新臺幣
    1 千元以上，以百元計算之，經比較修正前、後關於科處罰
    金刑之最低刑度規定，以修正前之刑法較有利於被告。
  (二)關於易科罰金之規定，被告行為時之刑法第41條第1 項前段
    規定：「犯最重本刑為5 年以下有期徒刑以下之刑之罪，而
    受6 個月以下有期徒刑或拘役之宣告，因身體、教育、職業
    、家庭之關係或其他正當事由，執行顯有困難者，得以1 元
    以上3 元以下折算一日，易科罰金。」，參酌被告行為時之
    廢止前罰金罰鍰提高標準條例第2 條前段規定，就其原定數
    額提高為100 倍折算1 日，則本件被告行為時之易科罰金折
    算標準，應以銀元100 元至300 元折算一日，經折算為新臺
    幣後，應以新臺幣300 元至900 元折算為1 日。而95年7 月
    1 日修正公布施行之刑法第41條第1 項前段則規定：「犯最
    重本刑為5 年以下有期徒刑以下之刑之罪，而受6 個月以下
    有期徒刑或拘役之宣告者，得以新臺幣1000元、2000元或30
    00元折算一日，易科罰金。」。比較新、舊法結果，以舊法
    之規定，較有利於被告。
  (三)綜上法律修正前、後之比較，揆諸前揭說明及刑法第2 條第
    1 項規定，本案以適用被告行為時之相關刑罰法律論處被告
    罪責，對被告較為有利。
四、按公司負責人明知公司應收之股款，股東並未實際繳納，而
    以申請文件表明收足，使公務員登載於職務上所掌之公文書
    ，足以生損害於公眾或他人，所犯公司法第9 條第1 項前段
    及刑法第214 條兩罪，就行為人而言，僅有自然行為概念之
    一行為，且係基於一個意思決定為之，自應評價為一個犯罪
    行為。又刑法第214 條之罪係在保護一般公共信用，除行為
    人已為不實之申請外，尚待該管公務員將之登載於職務上所
    掌之公文書，始足成立；至於公司法第9 條第1 項前段之罪
    ，係在防止虛設公司及防範經濟犯罪，只要行為人提出不實
    之申請，即足成立，不以該管公務員已登載於職務上所掌之
    公文書為必要。二者之犯罪構成要件並不相同，屬一行為觸
    犯數罪名之想像競合犯，應依刑法第55條之規定，從較重之
    公司法第9 條第1 項前段處斷（最高法院96年度第7 次刑事
    庭會議決議參照）。核被告事實一所為，係犯公司法第9條
    第1 項前段及刑法第214 條等罪，乃一行為觸犯數罪名，應
    從一重之公司法第9 條第1 項前段處斷。爰審酌被告為公司
    實際負責人，明知未實際繳納股款，而以文件表明已經收足
    ，足生損害於主管機關管理公司登記資料之正確性，惟念其
    犯後坦承犯行，態度尚佳等一切情狀，量處如主文所示之刑
    ，並諭知易科罰金折算標準。又被告所犯上開罪名，係於96
    年4 月24日以前所為，合於中華民國96年罪犯減刑條例第2
    條第1 項，應減其宣告刑2 分之1 。
據上論斷，應依刑事訴訟法第273 條之1 第1 項、第299 條第1
項前段，公司法第9 條第1 項前段，刑法第2 條第1 項前段、第
11條前段、第55條、第214 條、修正前刑法第41條第1 項前段，
中華民國96年罪犯減刑條例第2 條第1 項第3 款、第7 條、第9
條，判決如主文。
本案經檢察官乙○○到庭執行職務。
中    華    民    國    99    年    1    月    19    日
                  刑事第一庭    法  官  王淑惠
以上正本證明與原本無異。
如不服本判決應於收受判決後10日內向本院提出上訴書狀，並應
敘述具體理由。其未敘述上訴理由者，應於上訴期間屆滿後20日
內向本院補提理由書(均須按他造當事人之人數附繕本)「切勿逕
送上級法院」。
中    華    民    國    99    年    1    月    19    日
                                書記官  黃旭淑
附錄法條
刑法第214條
明知為不實之事項，而使公務員登載於職務上所掌之公文書，足
以生損害於公眾或他人者，處3 年以下有期徒刑、拘役或5 百元
以下罰金。
公司法第9條第1項
公司應收之股款，股東並未實際繳納，而以申請文件表明收足，
或股東雖已繳納而於登記後將股款發還股東，或任由股東收回者
，公司負責人各處5 年以下有期徒刑、拘役或科或併科新臺幣50
萬元以上250 萬元以下罰金。


司法院資訊處製作；財團法人民間司法改革基金會備份。
